臺灣屏東地方法院民事判決　九十二年度重訴字第一○七號
　　原　　　告　　教育部
　　法定代理人　　癸○○
　　訴訟代理人　　子○○
　　　　　　　　　丑○○
　　上　一　人
　　複　代理人　　甲○○
　　被　　　告　　庚○○
　　 　　　　　 　辛○○
　　　　　　　　　戊○○
　　　　　　　　　丁○○
　　　　　　　　　壬○○
　　　　　　　　　劉李榕英
　　　　　　　　　卯○○○
　　兼訴訟代理人　己○○
　　兼上八人共
　　同訴訟代理人　乙○○
　　被　　　告　　丙○○
上列當事人間請求返還土地等事件，本院於民國九十四年四月二
十七日言詞辯論終結，判決如下：
    主      文
被告應共同將附表所示土地上地上物拆除，並將土地返還原告。
被告應連帶給付原告新臺幣參拾壹萬陸仟壹佰壹拾捌元，及自民
國九十三年四月二十三日起至清償日止，按年利率百分之五計算
之利息，並自民國九十三年一月一日起至將前項所示之地上物拆
除，將土地返還原告之日止，按年給付原告新臺幣玖萬伍仟伍佰
玖拾陸元。
原告其餘之訴駁回。
訴訟費用由被告連帶負擔。
本判決第一項於原告以新臺幣壹佰貳拾萬元為被告供擔保後得假
執行，但被告如於執行標的物拍定、變賣或物之交付前，以新臺
幣參佰肆拾萬捌仟玖佰捌拾貳元為原告預供擔保，得免為假執行
。
本判決第二項於原告以新臺幣壹拾伍萬元為被告供擔保後得假執
行。
    事實及理由
一、被告丙○○受合法通知，無正當理由，未於言詞辯論期日到
    場，核無民事訴訟法第386 條各款所列情形，爰依原告聲請
    ，由其一造辯論而為判決。
二、原告之法定代理人原為黃榮村，於本院審理中變更為癸○○
    ，此有原告提出之任命令影本1 份在卷可稽（見本院卷(二)第
    20頁），原告具狀聲明由現任法定代理人承受訴訟，於法即
    無不合，應予准許。
三、原告起訴主張：坐落屏東縣內埔鄉○○段324 地號、329-4
    地號、329-5 地號、329-6 地號、317-6 地號土地，面積分
    別為6591.98 平方公尺、103.35平方公尺、704.05平方公尺
    、107.12平方公尺及124.47平方公尺（下稱系爭土地）為中
    國民國所有，原告為管理機關。被告之被繼承人李讓祥未經
    允許，無權占有系爭土地如附表所示面積土地，於其上興建
    有如附表所示之地上物（下稱系爭地上物）使用，系爭地上
    物現並為被告共同繼承，爰依民法第767條之規定，請求被
    告共同將系爭地上物拆除，並將土地返還原告；又被告無權
    占用原告之土地，原告自得依繼承及不當得利之規定，請求
    被告連帶賠償相當於租金之利益，爰依申報地價之年息5％
    為計算被告所占用土地面積所受利益之標準，請求被告連帶
    給付自88年1月至92年12月止之相當於租金利益，並自93年1
    月1日起至返還上開土地日止之不當得利。並於本院聲明：
    (一)被告應共同將附表所示地上物拆除，將土地交還原告。(二)
    被告應連帶給付原告新臺幣（下同）392,490元，及自起訴
    狀繕本送達翌日起至清償日止，按年利率5％計算之利息，
    暨自93年1月1日起至返還上開土地日止，按年連帶給付原告
    119,495元。(三)願供擔保請准宣告假執行。
四、被告庚○○、寅○○○、乙○○、辛○○、壬○○、己○○
    、卯○○○、戊○○、丁○○則均以：被告之被繼承人李讓
    祥曾與原告訂有耕地租賃契約，被告係繼承原有之租賃關係
    而占有系爭土地，並非無權占有等語置辯。被告丙○○則未
    於言詞辯論期日到場，亦未提出書狀作何聲明或陳述。
五、兩造不爭執事項：
　  系爭土地為中國民國所有，原告為管理機關，系爭土地如附
  　表所示面積土地前為被告之被繼承人李讓祥占有使用，並於
    其上建有系爭地上物，系爭地上物現由被告所共同繼承並由
    被告庚○○、乙○○、辛○○及戊○○繼續占有使用等情，
    業據提出土地登記謄本及照片10張為證（見本院卷(二)第62至
    66頁及卷(一)第10至14頁），復為被告所不爭，堪信為真實。
六、原告主張被告無權占有如附表所示面積土地等語，惟為被告
    所否認，並以前揭情詞置辯，本件爭執點茲為：(一)被告就系
    爭土地之使用是否有合法之占有權源，即兩造間是否有租賃
    契約關係存在；(二)如無，原告得請求之不當得利金額為何，
    茲分述如下：
七、兩造間是否存有租賃契約關係部分：
  (一)按當事人主張有利於己之事實者，就其事實有舉證之責任，
  　民事訴訟法第277 條前段定有明文。被告庚○○、寅○○○
    、乙○○、辛○○、壬○○、己○○、卯○○○、戊○○、
    丁○○辯稱係因繼承被繼承人李讓祥與屏東縣政府間之租賃
    契約法律關係而占有系爭土地，並非無權占有系爭土地云云
    ，固據其等提出之前繳納地租收據影本6紙為證，惟觀其內
    容有記載為「房地租金」及「使用補償金」，尚不足以據此
    認定其係基於租賃契約之法律關係而繳納之租金（見本院卷
    (一)第145至150頁）。
  (二)又查屏東縣政府曾於79年間以79屏府財產字第39254 號函通
    知並檢送省有基地承租申請書等資料，通知訴外人李讓祥就
    系爭土地之使用應於79年5 月31日前速辦理租賃契約，逾期
    以占用處理，有原告所提前開函件附卷可憑（見本院卷(二)第
    14、15頁），又經本院依職權函查屏東縣政府，屏東縣政府
    以93年4 月14日屏府財產字第0930069700號函覆本院，表示
    李讓祥就屏東縣內埔鄉○○段319 、324 及329 地號土地（
    即本件系爭土地分割前地號）與屏東縣政府間並無訂立租賃
    契約，有屏東縣政府上開函文1 紙附卷可稽（見本院卷(一)第
    93頁），堪認訴外人李讓祥並未於屏東縣政府管理系爭土地
    時與其訂立租賃契約。
  (三)況被告乙○○於本院調查時自承：「李讓祥在87年過世後，
    我們有去屏東縣政府要求續租，屏東縣政府表示教育部並無
    將出租權限給屏東縣政府，屏東縣政府只是託管，所以屏東
    縣政府不同意續租；因為我們都住在那裡，所以我們還是繼
    續使用，且屏東縣政府在88年還發文給李讓祥但不是要繳納
    租金，是要繳納損害賠償金，所以我們就不願意繳，且損害
    賠償金也過高，我們也沒有辦法繳納」等語。綜上可知，李
    讓祥占有系爭土地，並非基於租賃契約，而係基於不當得利
    ，其所繳納之金額應為損害賠償金額即使用補償金，並非租
    金；屏東縣政府嗣亦無權限出租系爭土地予李讓祥或被告等
    人，且上情亦均為被告等所明知。從而，被告庚○○、寅○○○、乙○○、辛○○、壬○○、己○○、卯○○○、戊○○、丁○○抗辯占有系爭土地係基於租賃契約之法律關係，
    並無可採。原告主張被告為無權占有之事實，應堪採信。
  (四)按所有人對於無權占有或侵奪其所有物者，得請求返還之，
    民法第767條前段定有明文。如附表所示地上物既為被告因
    繼承而公同共有，並無權占用系爭土地，則原告依據繼承及
    所有物返還請求權之法律關係，請求被告應共同將如附表所
    示之地上物拆除，並將土地返還原告，為有理由，應予准許
    。
八、原告得請求之不當得利部分：
  (一)按無法律上之原因而受利益，致他人受損害者，應返還其利
    益，雖有法律上之原因，而其後已不存在者，亦同，民法第
    179條定有明文。本件就被告占有如附表所示土地，與原告
    並未成立租賃契約業據前述，且被告至今仍持續占用系爭土
    地，則被告無權占用系爭土地至為明確。原告於92年10月23
    日起訴請求被告返還自88年1月起至92年12月31日止，及自
    93年1月起至被告返還所占用之系爭土地日止，使用系爭土
    地所獲得相當於租金之不當得利，依法即屬正當。
  (二)按無權占用他人土地，可能獲得相當於租金之利益，為社會
    通常之觀念。而基地租金之數額，除以基地申報地價為基礎
    外，尚須斟酌基地之位置、工商業繁榮之程度、承租人利用
    基地之經濟價值及所受利益等項，以為決定。茲就原告得請
    求之數額審酌分述如下：
  1.查被告共有之系爭地上物，係臨近內埔鄉○○路，未直接鄰
    接道路，中興路上多為一般住家，附近地區多為種植檳榔園
    ，後有屏東縣內埔國小，距內埔市區約500至600公尺、附近
    約50尺處有墓地，附表所示附圖編號Ｈ、Ｉ、Ｊ、Ｋ部分建
    物作為中藥房，經維謢整修現況良好，系爭地上物現為被告
    庚○○、乙○○、辛○○及戊○○居住使用等情，為被告乙○○所自承，並經本院至現場勘測及囑託潮州地政事務所測
    量員測量屬實，製有勘驗筆錄及複丈成果圖附卷可稽（見本
    院卷(一)第76至78頁、卷(二)第147至150頁及第152頁），且有
    原告提出照片10張在卷可佐（見本院卷(一)第10至14頁）。本
    院審酌被告長期占有系爭土地，面積共計1196.28平方公尺
    ，且均非作為耕作使用；又系爭317-6、329-4、329-5、329
    -6地號土地自86年7月至92年12月期間申報地價均為每平方
    公尺1,300元，93年1月之申報地價則為每平方公尺2,000元
    ，另系爭324地號土地86年7月至89年6月30日、89年7月至92
    年12月31日及93年1月之申報地價則分別為1,300元、1,505
    元、1,985元，此有地價謄本在卷可佐（見本院卷(二)第68至
    72頁），及上開土地基地坐落位置、工商繁榮程況、土地之
    使用現況、被告所受利益等情狀，認被告占有如附表所示土
    地所受相當於租金之不當得利，應以土地申報總價之年息4
    ％計算為適當。
  2.依上所述，被告無權占有如附表所示土地，原告得請求自88
    年1月至92年12月之相當於租金之不當得利金額應為316,118
    元｛〔（103.35＋704.05＋107.12＋104.56）×1,300×4%
    ×5〕＋〔（177.2×1,300×4 %×1.5）＋（177.2×1,505
    ×4 %×3.5）〕=316,118元，元以下四捨五入｝；93年1月
    起按年得請求之金額則為95,596元〔（103.35＋704.05＋10
    7.12＋104.56）×2,000×4%〕＋（177.2×1,985×4%）=95
    ,596元，元以下四捨五入〕。
九、綜上所述，原告依據民法第767 條及179 條規定及繼承法律
    關係，請求被告應共同將附表所示土地上地上物拆除，並將
    土地返還原告；另被告應連帶給付原告316,118元，及自起
    訴狀繕本送達翌日即93年4 月23日起至清償日止，按年利率
    5 ％計算之利息，並自93年1 月1 日起至將附表所示之地上
    物拆除，將土地返還原告日止，按年給付原告95,596元，為
    有理由，應予准許，逾此範圍之請求，即屬無據，應予駁回
    。
十、原告勝訴部分，原告陳明願供擔保，聲請宣告假執行，核無
    不合，爰酌定相當之擔保金額准許之；又被告雖未陳明願供
    擔保請求免為假執行，惟就如主文第1 項所示部分，悠關被
    告權益至鉅，且其執行具有不可回復性，爰依職權酌定相當
    之擔保金額，准許被告得供擔保後免為假執行。又原告其餘
    之訴既經本院駁回，其假執行之聲請，亦失所附麗，應併予
    駁回。
十一、本件事證已臻明確，兩造其餘攻擊防禦方法，經核與判決
      結果不生影響，爰不一一論述，併此敘明。
十二、結論：原告之訴一部為有理由，一部為無理由，依民事訴
      訟法第79條、第85條第1項但書、第85條第2項、第390條
      第2項、第392條第2項，判決如主文。
中　　華　　民　　國　　94　　年　　4 　　月　　28　　日
                    民事第一庭   審判長法　官　羅心芳
                                       法　官　翁世容
                                       法　官　林雅莉
正本係照原本作成。
如對判決上訴，須於判決送達後廿日內向本院提出上訴狀，其未
表明上訴理由者，應於提出上訴後二十日內向本院補提理由書狀
（均須按他造當事人之人數附繕本）。
                                       書記官  黃佳惠
中　　華　　民　　國　　94　　年　　4 　　月　　28　　日
附表：屏東縣內埔鄉○○段土地
┌────┬──────┬──────┬──────┬───────────┬───────┐
│地    號│面    積    │建物編號    │ 面    積   │備　　　　　　註      │總計占用面積  │
│        │（平方公尺）│            │（平方公尺）│                      │（平方公尺）  │
├────┼──────┼──────┼──────┼───────────┼───────┤
│        │            │附圖編號Ｉ  │ 70.65      │磚造蓋琉璃瓦平房      │              │
│        │            ├──────┼──────┼───────────┤              │
│        │            │附圖編號Ｋ  │ 31.2       │磚造蓋琉璃瓦平房      │              │
│324     │6591.98     ├──────┼──────┼───────────┤177.2         │
│        │            │附圖編號Ｌ  │ 71.82      │鋪混泥土庭院          │              │
│        │            ├──────┼──────┼───────────┤              │
│        │            │附圖編號Ｏ  │ 3.53       │加強磚造魚池          │              │
├────┼──────┼──────┼──────┼───────────┼───────┤
│329-4   │103.35      │附圖編號Ｈ  │ 96.21      │磚造蓋琉璃瓦及鐵皮平房│103.35        │
│        │            ├──────┼──────┼───────────┤              │
│        │            │附圖綠色斜線│7.14        │水泥柏油庭院          │              │
├────┼──────┼──────┼──────┼───────────┼───────┤
│        │            │附圖編號Ａ  │ 83.34      │磚造蓋鐵皮（原豬舍）  │              │
│        │            ├──────┼──────┼───────────┤              │
│        │            │附圖編號Ｄ  │ 61.18      │磚造蓋瓦平房          │              │
│        │            ├──────┼──────┼───────────┤              │
│        │            │附圖編號Ｅ  │ 7.07       │加強磚造（樹圍）      │              │
│329-5   │704.05      ├──────┼──────┼───────────┤704.05        │
│        │            │附圖編號Ｆ  │ 5.31       │加強磚造（樹圍）      │              │
│        │            ├──────┼──────┼───────────┤              │
│        │            │附圖編號Ｇ  │ 5.45       │磚造蓋琉璃瓦及鐵皮平房│              │
│        │            ├──────┼──────┼───────────┤              │
│        │            │附圖編號Ｍ  │ 21.81      │鋪混凝土庭院          │              │
│        │            ├──────┼──────┼───────────┤              │
│        │            │附圖藍色斜線│519.89      │水泥、柏油庭院        │              │
├────┼──────┼──────┼──────┼───────────┼───────┤
│        │            │附圖編號Ｂ  │ 5.48       │磚造蓋鐵皮（原豬舍）  │              │
│329-6   │107.12      ├──────┼──────┼───────────┤107.12        │
│        │            │附圖編號Ｃ  │ 75.48      │磚造蓋瓦平房          │              │
│        │            ├──────┼──────┼───────────┤              │
│        │            │附圖紅色斜線│26.16       │水泥、柏油庭院        │              │
├────┼──────┼──────┼──────┼───────────┼───────┤
│        │            │附圖編號Ｊ  │ 102.7      │磚造蓋琉璃瓦平房      │              │
│317-6   │124.47      ├──────┼──────┼───────────┤104.56        │
│        │            │附圖編號N   │ 1.86       │鋪混凝土庭院          │              │
└────┴──────┴──────┴──────┴───────────┴───────┘
